臺灣臺南地方法院民事判決
110年度訴字第1687號
原      告  盧柏笙  
訴訟代理人  黃冠霖律師
被      告  郭天順  
            郭輝權  
            郭一成  
            郭阮金葉
            郭文貴  

訴訟代理人  郭其名  
被      告  郭權溢  
            吳錦珍  
訴訟代理人  郭義忠  
前列郭天順、郭輝權、郭阮金葉、郭文貴、郭權溢、吳錦珍
共      同
訴訟代理人  郭一成  
被      告  郭吳春玉
            郭穗凌  
            郭惠蓉  
            郭珈宇  
            郭庭宇  
訴訟代理人  郭義忠  
上列當事人間請求分割共有物事件，本院於民國111年8月15日言
詞辯論終結，判決如下：
    主      文
兩造共有坐落臺南市○○區○○段0000地號土地、面積4728平方公尺
，應分割如臺南市歸仁地政事務所民國111年7月18日法矚土地字
000號土地複丈成果圖即附圖所示之分割方案：其中如附圖所示
編號甲部分之土地（面積788平方公尺），分歸原告取得；如附
圖所示編號乙部分之土地（面積3940平方公尺），分歸被告取得
，各按如附表一所示比例保持共有。
訴訟費用由兩造各按如附表二所示之應有部分比例負擔。
    事實及理由
壹、程序部分：
　　被告郭天順、郭輝權、郭一成、郭阮金葉、郭權溢、郭吳春
    玉、郭穗凌、郭惠蓉、郭珈宇經合法通知，無正當理由，均
    未於最後言詞辯論期日到場，核無民事訴訟法第386條所列
    各款情形，爰依原告之聲請，由其一造辯論而為判決。
貳、實體部分：
一、原告起訴主張：緣坐落臺南市○○區○○段0000地號土地（下稱
    系爭土地）為兩造所共有，兩造之應有部分如附表二所示，
    系爭土地並無不得分割之契約，系爭土地之使用目的亦無不
    能分割之情形，又兩造無法協議分割，故請求裁判分割。原
    告主張系爭土地應予變價分割，由兩造依附表二所示應有部
    分比例分配價金，惟如法院認為原物分割為適當，請求按主
    文第1項所示方案分割。
二、被告郭輝權、郭天順、郭阮金葉、郭權溢、吳錦珍、郭一成
    :希望按原物分割，不同意變價分割。
　　被告郭庭宇、郭文貴:希望按主文第一項所示方案原物分割
    ，不同意變價分割。
三、本院得心證之理由：
  ㈠各共有人，除法令另有規定外，得隨時請求分割共有物。但
    因物之使用目的不能分割或契約訂有不分割之期限者，不在
    此限。民法第823條第1項定有明文。本件原告主張系爭土地
    為兩造共有，應有部分如附表二所示，系爭土地於兩造間未
    定有不分割之契約，亦無因物之使用目的不能分割等情事，
    有土地登記謄本、地籍圖謄本在卷可稽，堪信為真實，揆諸
    前揭規定，原告起訴請求分割系爭土地，應予准許。
  ㈡共有物之分割，依共有人協議之方法行之。分割之方法不能
    協議決定，或於協議決定後因消滅時效完成經共有人拒絕履
    行者，法院得因任何共有人之請求，命為下列之分配：一、
    以原物分配於各共有人。但各共有人均受原物之分配顯有困
    難者，得將原物分配於部分共有人。二、原物分配顯有困難
    時，得變賣共有物，以價金分配於各共有人；或以原物之一
    部分分配於各共有人，他部分變賣，以價金分配於各共有人
    。民法第824條第1項、第2項第1、2款定有明文。又分割共
    有物，究以原物分割或變價分配其價金，法院固有自由裁量
    之權，不受共有人主張之拘束，但仍應斟酌當事人之聲明，
    共有物之性質、經濟效用及全體共有人利益等，公平裁量。
    必於原物分配有困難者，始予變賣，以價金分配於各共有人
    。所謂原物分配有困難，係指共有物性質上不能以原物分配
    或以原物分配有困難之情形，例如共有物本身無法為原物分
    割，或雖非不能分割，然分割後將顯然減損其價值或難以為
    通常使用是（最高法院98年度台上字第223號判決意旨）。
    經查：
  ⒈系爭土地並未臨路，為袋地，土地上無任何地上物，有種植
    農作物等情，業經本院履勘現場，且有現場測量筆錄、照片
    附卷可佐（見本院卷第199至209頁），並經本院囑託地政人
    員繪製如附圖所示之複丈成果圖在卷可稽。
　⒉本件原告固主張變價分割，惟被告郭輝權、郭天順、郭阮金
    葉、郭權溢、吳錦珍、郭一成、郭庭宇、郭文貴均表示不同
    意變價分割，原告並表示如採原物分割，因其亦為系爭土地
    西側同區段0000地號土地之共有人，希望以主文第1項所示
    方案分割。是本院審酌上開情形，認本件以「原物分配」並
    無困難，且被告均同意保持共有，原告於分割後，亦得自行
    處分其分得之土地，對其並無不利，是原告所主張之變價分
    割方案，並不足採。又附圖之分割方案無明顯不利於各共有
    人，並權衡系爭土地使用現況、發揮經濟價值及共有人間公
    平等一切情狀，認系爭土地採如附圖所示之分割方案應屬妥
    適、公平，爰判決如主文第1項所示。
四、綜上所述，系爭土地依其使用目的並非不能分割，共有人間
    亦無不能分割之約定，然迄今未能協議分割，是原告本於共
    有人之資格，訴請分割系爭土地，即屬正當。又本院審酌系
    爭土地之使用現狀、整體利用之效益、共有人之利益、兩造
    主張分割方法之原因、兩造之意願等情，認採取附圖分割方
    案為妥適、公平之方案，爰判決如主文第1項所示。
五、又共有人自共有物分割之效力發生時起，取得分得部分之所
    有權；應有部分有抵押權或質權者，其權利不因共有物之分
    割而受影響，但權利人經共有人告知訴訟而未參加者，其權
    利移存於抵押人或出質人所分得之部分。民法第824條之1第
    2項第3款定有明文。查被告郭權溢以其所有系爭土地之應有
    部分，設定新臺幣（下同）26萬元之本金最高限額抵押權予
    訴外人臺南市關廟區農會乙節，有系爭土地之土地登記第一
    類謄本在卷可稽，而上開抵押權人經本院告知本件訴訟後，
    並未到庭或具狀聲明參加訴訟。上開抵押權人既經本院告知
    訴訟而未參加訴訟，則依民法第824條之1第2項第1款、第3
    款規定，於系爭土地土地分割後，上開抵押權人之抵押權即
    移存於抵押義務人郭權溢所分得之土地，附此敘明。
六、訴訟費用，由敗訴之當事人負擔；因共有物分割、經界或其
    他性質上類似之事件涉訟，由敗訴當事人負擔訴訟費用顯失
    公平者，法院得酌量情形，命勝訴之當事人負擔其一部；共
    同訴訟人，按其人數，平均分擔訴訟費用，但共同訴訟人於
    訴訟之利害關係顯有差異者，法院得酌量其利害關係之比例
    ，命分別負擔。民事訴訟法第78條、第80條之1及第85條第1
    項分別定有明文。本件乃因共有物分割涉訟，原、被告間本
    可互換地位，本質上並無訟爭性，而係由本院斟酌何種分割
    方案較能增進共有物之經濟效益，並兼顧兩造之利益，是原
    告提起本件訴訟雖依法有據，惟被告應訴乃因訴訟性質所不
    得不然，且分割結果對於兩造均屬有利，由敗訴之被告負擔
    訴訟費用顯失公平，應認本件訴訟費用由兩造按系爭土地應
    有部分之比例分擔，較為公允，茲判決如主文第2項所示。
七、據上論結，本件原告之訴為有理由，判決如主文。　　
中　　華　　民　　國　　111 　年　　8 　　月　　29　　日
                      民事第四庭  法　官　李姝蒓
以上正本證明與原本無異。
如不服本判決，應於送達後20日內向本院（台南市健康路3段308
號）提出上訴狀（須按他造當事人人數附繕本）。
中　　華　　民　　國　　111 　年　　8 　　月　　29　　日
　　    　　　　　                書記官  張鈞雅
附表一：
編號 共有人 應有部分 1 郭天順 78分之4 2 郭輝權 78分之6 3 郭一成 78分之6 4 郭阮金葉 78分之6 5 郭文貴 78分之4 6 郭權溢 78分之18 7 吳錦珍 78分之12 8 郭吳春玉 78分之1 9 郭穗凌 78分之1 10 郭惠蓉 78分之1 11 郭珈宇 78分之1 12 郭庭宇 78分之18 
附表二：
編號 共有人 應有部分 1 盧柏笙 6分之1 2 郭天順 27分之1 3 郭輝權 18分之1 4 郭一成 18分之1 5 郭阮金葉 27分之1 6 郭文貴 6分之1 7 郭權溢 9分之1 8 吳錦珍 6分之1 9 郭吳春玉 108分之1 10 郭穗凌 108分之1 11 郭惠蓉 108分之1 12 郭珈宇 108分之1 13 郭庭宇 6分之1